【裁判字號】    92,自,137
【裁判日期】    920916
【裁判案由】    詐欺
【裁判全文】
臺灣臺中地方法院刑事判決                          九十二年度自字第一三七號
    自  訴  人  戊○○○○業股份有限公司
    代  表  人  丙○○
    自訴代理人  徐曉萍律師
    被      告  丁○○
    選任辯護人  方鴻枝律師
右列被告因詐欺案件，經自訴人提起自訴，本院判決如左：
    主  文
丁○○意圖為自己不法之所有，以詐術使人將本人之物交付，處有期徒刑拾月。
    事  實
一、丁○○係「莒菖企業有限公司」（址設：臺中縣大里市○○路一三０號，下稱莒
    菖公司）之負責人，於民國八十九年八月十九日，以莒菖公司負責人名義，傳真
    訂購單予「戊○○○○業股份有限公司」（下稱聯盛公司），向聯盛公司表示欲
    訂購型號ＬＳ－５５０放電加工機一台，旋透過聯盛公司之總經理乙○○與丁○
    ○於電話中口頭確認買賣標的、數量及約定金額為新台幣（下同）四十四萬七千
    元，並指示聯盛公司交貨予丁○○指定之受貨人精良工業社，雙方乃成立買賣契
    約，並依約完成該次交易。詎丁○○藉由第一次之交易，取得聯盛公司之信任後
    ，竟基於為自己不法所有之意圖，於九十年五月二日，以莒菖公司負責人名義，
    傳真訂購單予聯盛公司，佯向聯盛公司訂購型號ＬＳ－４５０之放電加工機二台
    ，嗣雙方沿襲第一次交易模式，經由乙○○與丁○○於電話中口頭確認買賣標的
    ，丁○○並於電話中表示再增訂ＬＳ－４５０之放電加工機一台，即確認購買Ｌ
    Ｓ－４５０之放電加工機共三台，並約定交易金額為每台三十六萬元，合計為一
    百零八萬元，同時指示聯盛公司，屆時將貨物交予精良工業社設於中國大陸東莞
    市大嶺鎮水朗村之「東莞家宏工藝制品有限公司」（下稱東莞家宏公司），雙方
    買賣契約乃告成立。嗣聯盛公司應丁○○之要求，同意於將所訂型號ＬＳ－４５
    ０放電加工機三台出口運交東莞家宏公司之同時，將丁○○公司所有之立式銑床
    一台、補模機（亞銲機）一台、射銷切斷機一台、空壓機二台等機械，一併代出
    口運交東莞家宏公司（即「併櫃」），丁○○遂於九十年六月二十八日傳真印有
    東莞家宏公司之地址、電話之資料，以及併櫃之機械價格、材積與重量等數據資
    料予自訴人，再開立填載併櫃機械之數量、金額之九十年七月二日三聯式發票予
    聯盛公司，供聯盛公司銷帳之用，致聯盛公司誤信丁○○有履行上開買賣契約之
    意思，而陷於錯誤，依約於同年七月四日將三台ＬＳ－４５０型放電加工機（應
    丁○○之要求改貼ＬＳ－３５０型號）以及丁○○要求併櫃之機械，一併出口運
    交東莞家宏公司收訖，嗣聯盛公司向丁○○請求給付買賣金額，丁○○卻置之不
    理，俟聯盛公司向本院提起民事訴訟，請求丁○○給付價金，丁○○竟誆稱雙方
    就買賣價金尚未談妥，故契約尚未成立，亦未通知聯盛公司送貨云云，拒不付款
    ，聯盛公司始知受騙。
二、案經聯盛公司之代表人丙○○提起自訴。
    理  由
一、訊據被告丁○○矢口否認有何詐欺犯行，辯稱：伊僅以「訂購單」向自訴人詢價
    ，自訴人未報價，雙方買賣價款並未合意，契約尚未成立，自訴人逕行辦理報關
    出口貨物，且所送之ＬＳ－３５０三台、光學尺非日製與其原先預訂並不相同，
    伊自不負責云云。惟查：
  (一)關於自訴人確已將型號ＬＳ－４５０放電加工機三台運交東莞家宏公司部分：
    1.此有九十年六月二十八日傳真出口資料正本、傳真併櫃資料影本、九十年七月
      三日傳真發票金額資料正本、九十年七月四日傳真結關資料影本、出口報單影
      本、編號ＨＦ00000000號三聯式統一發票影本、聯盛公司總經理乙○
      ○與被告九十一年一月三日談話錄音帶及其譯文各乙份附卷可證。
    2.再參諸卷附聯盛公司九十年七月四日傳真結關資料影本上載有：「7.貨櫃拖回
      改機台型號為ＬＳ－３５０，費用６１００」之字樣（見本院卷第十五頁）；
      業據證人己○○於九十二年七月十四日本院調查時到庭證稱：「因被告說大陸
      批文上是核准ＬＳ－３５０，實際上他要的是ＬＳ－４５０機型，所以我們實
      際送貨的也是ＬＳ－４５０型號，但配合被告的要求，文件上劃掉４５０改成
      ３５０是我配合被告要求所改的」、「我們把ＬＳ－４５０送到貨櫃場，後來
      被告打電話給我，告訴我一定要把文件改成ＬＳ－３５０，所以我們才把貨櫃
      拖回來，換貼ＬＳ－３５０型號但是因為機器已經運到貨櫃場，所以此部分的
      拖運的費用應由被告來負擔，所以我才把拖運的費用列在明細表上，要求被告
      負擔」、「被告有來我們工廠看他併櫃的貨有無到我們工廠，且也有來看火花
      機（即放電加工機），再安排船期出貨」（見本院卷第一六六至一六八）；另
      證人甲○○於同次調查時亦到庭證稱：「當時我去家宏的時侯，他們工廠有六
      、七部火花機（即放電加工機），其中有三台四五０貼三五０型號，且機器上
      面有名牌，與我維修單上面記載的名牌相符，所以我可以確認家宏公司的那三
      台，就是我測試的那三台」等語（見本院卷第一七一頁），足認自訴人確係將
      型號ＬＳ－４５０三台改貼ＬＳ－３５０標籤運交東莞家宏公司收訖無訛。
    3.又參酌被告於本院調查中陳稱：伊曾於自訴人出貨後，前往大陸看機器，並自
      承：「（問：你去看光學尺的時候，有無看到ＬＳ－４５０？）有。因光學尺
      是附在ＬＳ－４５０機器上」等語（見本院卷第一二四頁），亦足證自訴人係
      將型號ＬＳ－４５０之加工放電機送交東莞家宏公司甚為明確。
    4.綜上，足認被告明知自訴人確已將型號ＬＳ－４５０放電加工機三台運交東莞
      家宏公司收訖。
  (二)關於雙方買賣契約業已成立部分：
    1.本次交易係沿襲八十九年八月十九日第一次交易模式，由被告先傳真訂購型號
      、數量予自訴人，再用電話中口頭確認買賣標的、數量及約定買賣價格，契約
      即告成立部分：業據證人乙○○證述綦詳，且被告亦自承與自訴人曾有八十九
      年八月十九日第一次交易，業已履約完成無訛，再據被告於本院九十二年三月
      十三日到庭供陳：「（問：後來所訂約的模式，是否與第一次一樣？）是」（
      見本院卷第三七頁），復據自訴人提出第一次交易之傳真訂購單為證（見本院
      卷第七四頁），足認自訴人主張本次交易係沿襲第一次交易模式，應堪採信。
      雖被告嗣更易前詞，並提出分期申請核表、分期價金期數表及對帳簡要表（見
      本院卷第五○至五二頁），辯稱第一次交易有先經過書面確認買賣金額乙情，
      惟該等單據製作日期係在契約成立後，應係契約成立後，雙方付款之憑證，尚
      不足以證明第一次交易係經過書面詢價認可買賣價金之事實，其理至明。被告
      空言否認係口頭約定價金，又無法舉證以實其說，其所辯，尚不足採。
    2.關於本件交易之數量、價格，業據證人乙○○九十二年六月十九日到庭證稱：
      訂貨單上被告訂購二台，被告在電話中後來又追加一台，共出貨ＬＳ－４５０
      機種三台等語；證人己○○同年七月十四日到庭證稱：「我們賣給被告一台是
      三十六萬元。我們是ＣＩＦ的方式售出，所以實際賣出的價錢是一百零八萬元
      ，但一般報關行會拆成ＦＯＢ的方式，所以才會拆成0000000元」（見
      本院卷第一六八頁，並參本院卷第十九頁之聯盛公司九十年七月四日出口報單
      影本）；復依證人甲○○前開證述：「當時我去家宏的時侯，他們工廠有六、
      七部火花機（即放電加工機），其中有三台四五０貼三五０型號」等語；末參
      前開莒菖公司九十年六月二十八日傳真出口資料正本、併櫃資料之傳真影本及
      出口報單所載，足認本件交易內容確為ＬＳ－４５０型號之放電加工機三台，
      買賣價金為一百零八萬元無訛。
    3.依上述(一)2.所述，自訴人係因被告要求，始將系爭三台ＬＳ－４５０放電加工
      機上改貼ＬＳ－３５０標籤，準此，益徵被告應有向自訴人訂購前開機器，否
      則何以有權利要求自訴人換貼型號標籤。再者，據九十二年三月十日被告答辯
      狀中原本載明：「：其所出貨放電加工機型號係ＬＳ－３５０號，且配件光學
      尺應為日製，自訴人係以非日製蒙騙被告，就所交貨品型式係以低價之ＬＳ－
      ３５０號冒充ＬＳ－４５０機型：」等語（見本院卷第四七頁），足見被告確
      知自訴人所運交貨物為貼有ＬＳ－３５０型號標籤之放電加工機，雖被告於同
      年三月十三日本院調查時當庭更正該答辯狀，改稱不知自訴人交付東莞家宏公
      司之機型為何，且於同年六月十九日本院調查時亦稱：到現在我才知道自訴人
      出貨的是ＬＳ－３５０，精良沒有告訴我說收到的是ＬＳ－３５０云云，惟倘
      依被告後來所辯，自訴人出貨予東莞家宏公司一事與被告無關，則被告何以能
      在精良工業社未告知之情況下，於原先更正前之答辯狀中，明白指出自訴人所
      交付貨品係貼以ＬＳ－３５０型號，而配件光學尺非日製等情，顯見被告所辯
      矛盾而不合理，益見被告有向自訴人訂購前開機器，並指示自訴人換貼型號標
      籤以出口乙節，洵堪認定。況若被告未指示將上開放電加工機運交東莞家宏公
      司，則東莞家宏公司於收貨後，為何要告知被告其收到上開放電加工機？為何
      未主張退貨？且被告於自訴人出貨後的一、二個月，有去大陸東莞家宏公司看
      系爭機器，看到光學尺有瑕疵，尚要求自訴人改善等情，此據被告九十二年六
      月十九日本院調查時（見本院卷第一二四頁）及本院審理時（見本院卷第一九
      一頁）均供承在卷。倘若自訴人出貨予東莞家宏公司一事與被告無關，則被告
      何須在自訴人出貨後的一、二個月，到東莞家宏公司看系爭機器，且其有何權
      利要求自訴人改善光學尺之瑕疵？由上可知，被告應有就自訴人之口頭報價表
      示同意，契約已成立，灼然甚明。
    4.復參以被告若未與自訴人成立買賣契約，如何得知自訴人欲出貨予大陸之東莞
      家宏公司，進而請求自訴人為上揭併櫃之行為？又何須負擔上開貨櫃拖回改機
      台型號為ＬＳ－３５０之費用六一○○元？再參酌在商言利之商業習慣，自訴
      人茍非已與被告成立買賣契約，依被告之指示而為，焉有可能將高達一○八萬
      元之昂貴機械，任意交運予東莞家宏公司，自陷本身於收不到貨款之危機？又
      參諸證人乙○○與被告間九十一年一月三日之錄音帶及其譯文內容：「（梁）
      我先跟你說，這三台我不是出貨給你（精良工業社），錢你也收了」「（被告
      ）嗯，我知道」、「（梁）你向我們訂那三台，我也幫你出貨給精良，對吧」
      「（被告）哦」、「（梁）為什麼錢不付，那三台錢你也收了，對吧」「（被
      告）對啊」、「（梁）你不是向精良收錢了」「（被告）收錢，不然你去拖回
      來」「（梁）你不是向精良收錢了」「（被告）我跟你說這些話，是開玩笑的
      話，你聽懂不懂」、「（梁）精良這三台，你怎麼可以說，精良這三台，你也
      驗收過」「（被告）我跟你說精良這件事我跟你講，這是開玩笑的，我現在要
      談的是美律這個問題啦」（見本院卷第一四○至一四二頁），且該錄音及譯文
      內容，業據被告於本院調查中亦供承確有上開對話無誤（見本院卷第一二五頁
      ），益證雙方間已成立買賣契約，且自訴人已依約出貨，被告也已向精良工業
      社收取該貨款無疑。
    5.綜合上述，足認雙方間確已成立系爭買賣契約且此事實為被告明知甚為顯然。
  (三)關於被告有詐欺意圖及行為部分：
    1.承上，雙方間買賣契約既已成立，且自訴人已依約出貨，被告自應給付貨款，
      縱被告認貨物有瑕疵或台數不符，當係主張瑕疵擔保或債務不履行之問題，惟
      被告竟捨此正當途徑不為，反而於自訴人提起民事訴訟時，堅決主張本件買賣
      契約未談定價金，買賣契約不成立，致自訴人無法從民事上求償。觀此，已足
      見被告於訂約時，已無給付價金之意思，故藉由雙方未就價金乙節訂立書面資
      料而故為否認。
    2.又自訴人所提之莒菖公司九十年六月二十八日併櫃資料之傳真影本載有「請依
      照下列申請批文清單報關：1.火花機ＬＳ－４５０型三台480000x3=0000000」
      字樣（見本院卷第十三頁），而被告所提之該份資料傳真原稿中，上開文字已
      用紅線刪除（見本院卷第五十四頁）。另自訴人所提之莒菖公司九十年七月三
      日傳真發票金額正本載有「「品名：火花機（放電機）、規格：ＬＳ－４５
      ０、數量：３台、金額240000」字樣（見本院卷第四十三頁），而被告所提之
      該份資料傳真原稿中，該些文字亦被刪劃掉（見本院卷第五十五頁）。細究上
      開資料，若傳真原稿上之文字刪劃在先，則自訴人所提之傳真正本、影本上必
      存有刪畫之記號，然觀之上開自訴人所提兩份傳真資料，毫無刪劃之記號痕跡
      ，足見被告傳真予自訴人之時，尚未將上開文字刪劃掉，而係於傳真後、提呈
      本院前才於傳真原稿上刪劃之，故應以自訴人所提之傳真資料之記載為真實可
      信。準此，被告於本院調查中，猶故意提呈自行虛構不實之資料，企圖否認系
      爭契約之成立，以規避系爭買賣契約之責任，顯見被告自始即無給付價金之意
      ，其訂約時，當即具有不法所有之意圖甚明。
    3.再參酌前述證人乙○○與被告間之錄音帶及其譯文內容，雙方間成立買賣契約
      已灼然，惟被告竟於電話中陳稱如下對話內容：「（被告）你哪有出貨給我，
      我給你訂購而己，你紙頭紙尾又沒有我的名字，我都不會承認」、「（梁）你
      不是向精良收錢了？」「（被告）收錢，不然你去拖回來。」、「絕對不會承
      認的，你出貨沒有我蓋章啊」「（梁）你不是跟我下訂單，錢你也向精良收了
      」「（被告）那是我與精良的事，與你無關」、「你有出沒出跟這個沒有關係
      ，美律這件事如果沒有給我交待：：你今天所談的我會一概不承認」等語（見
      本院卷第一四一、一四三、一四五頁），由上開錄音帶內容益加證明，被告確
      實有向自訴人訂購系爭機器，且被告於九十二年四月二十一日本院調查時，亦
      自承有向精良工業社收取十萬元之訂金（見本院卷第八四頁），參酌被告自系
      爭民事訴訟至本件訴訟中，均有委任律師為訴訟代理人或辯護人，且其本身經
      商多年，對於系爭契約究有無成立，當無誤解法令之可能，惟被告卻自始故意
      否認該交易事實，迄於本院調查、審理中亦一再辯稱：其僅向自訴人詢價，自
      訴人尚未與其談妥價金，系爭契約尚未成立云云，顯見其根本毫無付款之真意
      ，有詐欺意圖益明。
    4.綜上所述，被告利用先前雙方間八十九年八月十九日第一次成功交易之模式，
      以取信於自訴人，使自訴人不疑有他，此次再佯向自訴人訂購系爭機器，使自
      訴人因而陷於錯誤，誤信被告有付款之真意，而依約交貨，且被告明知系爭契
      約已成立，亦清楚交易之數量、金額及型號，卻於自訴人交貨後，復矢口否認
      該交易事實拒不付款等情，足見其顯有詐欺之意圖與行為無疑，本件事證明確
      ，被告犯行堪以認定。
二、核被告所為，係犯刑法第三百三十九條第一項之詐欺取財罪。爰審酌被告不思依
    循正途從事商業活動，反以詐欺手段謀取不法利益，若不予嚴懲，對社會交易秩
    序勢將有不良影響，況犯罪後始終拒絕償還貨款，調查、審理中復飾詞狡辯，顯
    無悔意，且尚未與自訴人和解等一切情狀，量處如主文所示之刑，以示懲儆。
據上論斷，應依刑事訴訟法第三百四十三條、第二百九十九條第一項前段，刑法第三
百三十九條第一項，罰金罰鍰提高標準條例第一條前段，判決如主文。
中      華      民      國      九十二   年     九    月      十 六     日
                                臺灣臺中地方法院刑事庭
                                  審判長法  官  曾佩琦
                                        法  官  簡源希
                                        法  官  蔡美華
右正本證明與原本無異。
如不服本判決，應於判決送達後十日內向本院提出上訴狀，上訴於臺灣高等法院臺中
分院( 須附繕本 )。
                                        書記官
中      華      民      國      九十二   年     九    月      十 六     日
附錄本案判決論罪科刑之法條
刑法第三百三十九條
意圖為自己或第三人不法之所有，以詐術使人將本人或第三人之物交付者，處五年以
下有期徒刑、拘役或科或併科一千元以下罰金。
以前項方法得財產上不法之利益或使第三人得之者，亦同。
前二項之未遂犯罰之。


司法院資訊處製作；財團法人民間司法改革基金會備份。
